【裁判字號】    89,台上,2112
【裁判日期】    890420
【裁判案由】    背信
【裁判全文】
最高法院刑事判決                              八十九年度台上字第二一一二號
    上  訴  人  乙 ○ ○
                甲○○○
    共      同
    選任辯護人  魏 玉 英律師
右上訴人等因背信案件，不服台灣高等法院中華民國八十六年十月一日第二審更審判
決（八十六年度上更(二)字第六八二號，起訴案號：台灣台北地方法院檢察署八十四年
度偵字第三二六三號），提起上訴，本院判決如左：
    主  文
原判決撤銷，發回台灣高等法院。
    理  由
本件原判決認定上訴人乙○○、甲○○○夫婦二人，於民國六十九年間向「三實建設
公司」價購台北市○○路四一八號「仙鳳大樓」七樓一戶，而以甲○○○名義辦理房
屋及基地（坐落台北市○○區○○段一小段一一二、一一四、一一六、一一七、一一
八、一一九等六筆土地所有權應有部分各一萬分之二四一）所有權人登記。嗣乙○○
於七十年間擔任該社區（仙鳳、友蘭大樓，共六十三戶）住戶管理委員會主任委員，
因發覺坪數不足，經聯合宋世義等卅七名住戶與三實建設公司交涉，該公司始同意將
該大樓地下室停車場三又三分之一個停車位移轉登記予乙○○等卅八名聯合抗議之住
戶；乙○○之配偶甲○○○即受宋世義等卅七名抗議住戶之委託，於七十年十二月四
日將前揭卅八戶住戶共有之三又三分之一個地下室停車場停車位之土地（面積約卅二
坪）所有權應有部分各一萬分之二○六信託登記予甲○○○所有（受託人僅甲○○○
一人，乙○○非受託人）。詎上訴人等竟共同意圖為自己不法之利益，違背甲○○○
受託保管該三又三分之一個停車位產權之任務，於八十年十一月十八日，由甲○○○
為義務人兼連帶債務人，乙○○為連帶債務人，將前揭房屋及基地（連同前揭三又三
分之一個停車位之土地所有權應有部分）為台灣土地銀行設定本金最高限額新台幣（
下同）四百八十萬元之抵押權（同年十一月廿一日完成登記）後，向該銀行借款二百
萬元花用，致生損害於宋世義等其他卅七戶信託人等情，因而撤銷第一審判決，改判
仍論處上訴人等共同為他人處理事務，意圖為自己不法之利益，而為違背其任務之行
為，致生損害於本人之利益罪刑（均緩刑）。固非無見。惟查：刑法第三百四十二條
之背信罪，以有取得不法利益或損害本人利益之意圖為必要。若無此意圖，即屬缺乏
意思要件，縱有違背任務行為，並發生損害於本人之財產或其他利益，亦難論以背信
罪責。本件依原判決認定之事實上訴人等於六十九年間，向三實建設公司購買坐落於
台北市○○區○○段一小段一一二、一一四、一一六、一一七、一一八、一一九地號
等六筆土地（應有部分各一萬分之二四一）及其上門牌為台北市○○路四一八號七樓
（仙鳳大樓）房屋（均登記為甲○○○所有）。而該社區宋世義等三十八戶住戶共有
三又三分之一個地下室停車場停車位之土地所有權應有部分各一萬分之二○六，於七
十年十二月四日，亦信託登記予甲○○○所有。觀諸卷存甲○○○上開六筆土地所有
權狀（影本）背面「變更登記紀要」欄，均記載「連前持分一萬分之四四七」（見偵
卷第六十五至七十頁），且上訴人等與台灣土地銀行所訂立之抵押權設定契約書，記
載土地標示為吳興段一小段一一二、一一四、一一六、一一七、一一八、一一九地號
，亦有該契約書影本附卷足憑（見同上卷第七十一、七十二頁）。則系爭地下室停車
位土地持分，既合併登記於甲○○○所有上開六筆土地之內，上訴人等以甲○○○所
有上開六筆土地，向台灣土地銀行設定抵押權時，因受託合併登記部分，無從割裂，
而一併設定抵押，是否得認上訴人等主觀上有背信之犯意，應負背信罪責，饒有研求
餘地。上訴人等否認背信犯行，一再辯稱：甲○○○當初購買房地時，原即持有台北
市○○區○○段一小段一一二、一一四、一一六、一一七、一一八、一一九號等六筆
地號之所有權狀，嗣系爭之地下室停車位，係合併登記於甲○○○上開原有之六筆土
地（及建物）持分之內。停車位土地持分部分，既合併登記於甲○○○所有之土地所
有權狀內；因設定抵押權之效力及於抵押標的物之全部，而無從割裂，縱上訴人等併
予設定抵押權，亦無背信之犯意等語，似非全然無據。原審就此未進一步詳查審究明
白，逕以上訴人等所辯，無非事後卸責之詞，無可採信為由，遽為上訴人等不利之認
定，自嫌速斷，本院前次發回意旨已指明此點，更審判決並未查明，僅以甲○○○上
開六筆土地所有權狀「變更登記紀要」欄及抵押權設定契約書之記載，否定上訴人之
辯詞，猶難昭折服。況系爭停車位之建物所有權部分，上訴人等並未同時持以向台灣
土地銀行設定抵押借款，有卷附上揭抵押權設定契約書及停車位建物所有權狀影本（
見同上卷第六十三頁）可按，果其等有不法圖利於己或損害信託住戶本人利益意圖，
衡情當無將系爭停車位之土地持分持以設定抵押，卻遺漏其建物所有權部分之理，此
係對上訴人等有利之證據，原判決未敘明不足採之理由，不無理由不備之違法。且上
訴人等以前開房地向銀行設定之本金最高限額抵押雖達四百八十萬元，然實際所貸款
項祇二百萬元，此為原判決認定之事實，上訴人所辯上開房地其於六十九年間，係以
二百四十六萬元購買，八十年間其價格已遠超過所貸金額，實無將系爭停車位之土地
持分併同設定抵押必要等語。如果無訛，則其所購買房地於抵押當時之價值倘已足供
擔保，似無故將系爭車位之土地持分併向銀行設定抵押必要，此與上訴人等主觀上有
否背信犯意之判斷有關。尤見其為此聲請傳訊銀行承辦人郭鉛清查明真相，即非全無
必要，原判決以案情已臻明確，認無傳訊必要，難昭折服，而有調查未盡之可議。上
訴意旨執以指摘原判決違法，尚非全無理由，應認原判決仍有撤銷發回更審之原因。
據上論結，應依刑事訴訟法第三百九十七條、第四百零一條，判決如主文。
中      華      民      國    八十九    年      四      月     二十     日
                              最高法院刑事第六庭
                                  審判長法官  紀  俊  乾
                                        法官  黃  正  興
                                        法官  陳  東  誥
                                        法官  張  春  福
                                        法官  韓  金  秀
      右正本證明與原本無異
                                              書  記  官
中      華      民      國    八十九    年      四      月    二十五    日


司法院資訊處製作；財團法人民間司法改革基金會備份。
